臺灣臺中地方法院民事判決　九十三年度勞訴字第四五號
　　原　　　告　　福彥電子開發股份有限公司
　　法定代理人　　丁○○
　　訴訟代理人　　楊玉珍　律師
　　複　代理人　　林期　律師
　　被　　　告　　甲○○
　　訴訟代理人　　張昱裕　律師
右當事人間請求損害賠償事件，本院於民國九十四年三月七日言詞辯論終結，判決如
左：
    主      文
原告之訴及假執行之聲請均駁回。
訴訟費用由原告負擔。
    事實及理由
一、原告方面：
  (一)被告於民國（下同）九十一年十二月三十日至原告公司任職，兩造並訂有「福彥
    電子開發股份有限公司智慧財產權歸屬既保密同意書」（以下簡稱系爭同意書）
    ，為免原告遭受不公平競爭，於第四條明白約定：「簽署人保證於任職期間或離
    職後兩年以內，均應嚴守保祕之義務，絕不以任何方式使其他第三人知悉或持有
    本公司相關業務之任何機密，更不得自利用或以任何方式使第三人利用本公司相
    關業務之機密，以及從事與本公司相似之競爭行為或其他與本公司利益衝突之行
    為。」嗣被告於九十二年十月三十一日自原告公司離職後，隨即至原告市場上競
    爭對手，即與原告從事相同業務內容之威碼科技股份有限公司（以下簡稱威碼公
    司）任職。
  (二)被告為威碼公司工作，已違反兩造約定之競業禁止條款：
  1.被告因於原告公司任職而知悉營業秘密，故受競業禁止條款之拘束：
    被告於原告公司擔任開發ＤＶＤ光碟機機心之研發部門機構工程師，負責ＤＶＤ
    模具開出前外形之設計，其離職前之主要研發產品為超薄型機心、半高型機心，
    且因研發部門單位間採資訊交換、分工合作之工作方式，故被告對於原告公司研
    發部門針對ＤＶＤ機心所投入之研發、設計而擁有之營業秘密，知之甚詳。
  2.威碼公司與原告公司業務相同，屬競業競止條款限制工作之對象：
    查威碼公司為專門從事研究、開發、生產、製造數位光碟機之專業電子公司，所
    生產之產品為ＤＶＤ  ＲＯＭ、ＤＶＤ  ＭＯＤＵＬＥ，上開產品均係以光碟機
    機心為核心，原告公司自行研發ＤＶＤ光碟機心已小有成就，威碼公司本身雖為
    從事生產、製造ＤＶＤ光碟機之公司，惟並無能力獨立完成光碟機機心之部分，
    而有賴外界之支援，於被告跳槽至威碼公司前，威碼公司與原告已密切接洽合作
    事宜，並於九十二年九月、十月間向原告購買ＤＶＤ光碟機機心（其中即含有由
    被告參與設計之半高型機心）。嗣原告亦由機心之研發進而推出ＤＶＤ  ＲＯＭ
    、ＤＶＤ  ＭＯＤＵＬＥ之產品，而威碼公司亦不僅只生產ＤＶＤ整機之產品，
    亦從事ＤＶＤ機心之生產，因此就ＤＶＤ相關產業威碼公司與原告間均具有競爭
    關係。
  3.被告跳槽至威碼公司，利用已知悉之營業秘密，造成原告之損害：
    威碼公司之工作性質與於原告公司時所任之職務相同，故被告為威碼公司研發、
    設計、生產ＤＶＤ光碟機時，將無可避免利用於原告公司服務期間所知悉之技術
    或業務資訊為威瑪公司服務，造成威碼公司因此取得原告公司之營業秘密而於市
    場競爭上佔有優勢，亦因此致原告於商場上處不利之情況，造成原告之損害。
  (三)系爭競業條款，係屬有效：
  1.原告公司享有值得保護之營業秘密：
    原告公司設立研發部門投入ＤＶＤ光碟機機心之設計、製造、生產，已小有成就
    ，於市場上占有一席之地，亦已就諸多專利提出申請，此設計、製造、生產過程
    即屬原告公司值得保護之營業秘密
  2.原告所處之產業環境，實有賴競業禁止條款，建立公平競爭環境：
    原告投入ＤＶＤ機心設計、製造、生產部門，屬高科技專業部門，相較於傳統產
    業，高科技產業具有保護營業秘密之特殊需求。營業秘密與競業禁止條款係維繫
    高科技產業公平競爭不可或缺之制度。
  3.被告有接觸原告公司營業秘密之可能與機會：
    被告於九十一年十二月三十日受雇於原告公司，並於九十一年十二月三十一日進
    入研發部門，擔任機構工程師，其工作內容為ＤＶＤ機心之設計，故被告擁有Ｄ
    ＶＤ光碟機之半高型機心之機密資料，且被告所屬之研發部門內之單位相互間之
    資訊均係得以交換、流通，故被告對於原告公司研發部門針對ＤＶＤ所投入之研
    發、設計而擁有之營業秘密自當有所接觸與瞭解。
  4.系爭競業禁止條款禁止之對象、地域、期間合理：
    就業務內容而言，兩造約定之內之競業禁止條款，僅禁止被告從事與原告公司業
    務內容相似或其它與原告公司利益衝突之行為。就地域而言，鑒於光碟機之製造
    所競爭者乃全球市場，故無特別限制地域之必要。就時間而言，原告考量業務特
    性以二年為禁業競止之期間，蓋二年之時間，原告公司內部調整變化，較足以因
    被告至別家競爭對手工作之衝擊。
  5.被告另行任職之威碼公司，因看重原告公司可生產其無法生產之高品質ＤＶＤ光
    碟機心，於被告離職前與原告公司密切接洽合作事宜。
  6.對被告職業上選擇自由，限制甚微：
    被告係高雄海洋技術學院輪機工程系畢業，於任職原告公司之前曾任職於台灣引
    興股份有限公司擔任設計人員，月薪二萬五千元，因此，依被告之能力、專業技
    術應可於不違反競業競止之下，輕易尋得工作機會。
  (四)被告跳槽威碼公司乃係一有計劃性、集體性之跳槽行為，實有違誠信原則，其工
    作自由無保護之必要：
  1.原告公司為設計、生產ＤＶＤ光碟機而特設立研發部門，該部門內之重要人員有
    副總經理之乙○○、三Ｄ工程師蔡佰俊、電機工程師之杜永鴻、電子工程師之丙
    ○○以及被告。被告於原告公司任職期間，即透過該部門主管乙○○，而積極與
    威瑪公司密切連絡，俟時機成熟後，即與其主管乙○○、三Ｄ程師蔡佰俊、電機
    工程師杜永鴻等人，陸續跳槽至威碼公司，致原告公司該部門一度攤瘓，致生原
    告公司嚴重之損害。
  2.被告受雇於原告公司，不僅未盡忠於其職責之義務，卻利用擁有原告公司之營業
    秘密之地位，與公司部門之其他同事，集體跳槽至與原告具有競爭關係之威碼公
    司，被告之所為顯然有違誠信原則，其工作自由自無保護之必要。
  (五)依系爭同意書第六條之約定：「簽署人違反本同意書之規定者，除應付受僱於本
    公司其最近年薪總額之拾倍之懲罰性違約金外，並應賠償所造成之損害及承擔一
    切法律責任。」是被告於九十二年十月三十一日離職，其最近年薪總額為新臺幣
    （下同）二十二萬三千二百元，依同意書第六條之約定，被告自應給付年薪二十
    二萬三千二百元之拾倍懲罰性違約金，即二百二十三萬二千元整。並聲明求為判
    決：被告應給付原告二百二十三萬二千元及自起訴狀繕本送達翌日起至清償日止
    按年息百分之五計算之利息；原告願供擔保請准宣告假執行。
  (六)對被告所為抗辯之陳述：
  1.被告係因違反與原告簽定之競業禁止條款，而須對原告負損害賠償責任，原告並
    非以其違反營業秘密法對其主張損害賠償，因此，本件是否符合「營業秘密法所
    保障之秘密」與「被告是否需對原告負違反契約條款責任」，並無關係。
  2.被告擔任原告公司研發部門之工程師乙職，負責為相關之研發、創作等工作，而
    兩造簽訂系爭競業條款之目的在於防止被告利用任職之機會取得相關之智慧財產
    、營業秘密等「資訊」（按此資訊非必然為有體物），轉至與原告公司具有競爭
    性之公司並使原告公司於競爭上陷於不利益之地位，造成原告公司損失之情事發
    生。因此，被告辯稱被告離職時已經交接清楚，並無遺漏，自無持有原告營業秘
    密之情事云云，實乃無稽。
  3.按依專利法之規定，新式樣專利之取得，需符合專利「創作」上所應具備之「新
    穎性」要求，被告辯稱其參與ＤＶＤ機心繪圖工作，實為工科學生求職一般才能
    、原告提出之專利資料，乃外觀設計專利云云，均屬無據且為混淆視廳。
  4.被告以威碼公司取得專利證書證明威碼公司就「半高型機心」之技術遠高於原告
    ，惟被告提出之威碼公司專利證書乃有關「光碟機的光學頭承載基板」並非有關
    「半高型機心」部分，而ＤＶＤ光碟機係由眾多具高技術之零件所組成，被告以
    威碼公司具有「光碟機的光學頭承載基板」部分之專利技術，即進而主張威碼公
    司關於「半高型機心」之技術遠高於原告，並無理由。
  5.被告辯稱威碼公司於九十二年六、七月間向原告購買產品主要乃為測試之用，嗣
    加以評估後，認為原告交付之ＤＶＤ光碟機不穩定，不符合威碼公司之要求云云
    ，則在威碼公司認為被告公司所生產之成品不符其要求而不與原告公司合作下，
    又何以於同一時期聘任由原告公司研發該產品部門離職之被告等人，顯然被告上
    開辯詞實有違常理，不足採信。
  6.被告離開原告公司後即進入威碼公司任職，顯見被告於原告公司任職期間，因原
    告公司提供豐富的資源與協助，使被告獲得良好之技術與專業，被告卻違反對原
    告公司之契約義務，跳槽至威瑪公司，不僅有違契約義務且亦與誠信有違。
二、被告則以：
  (一)被告受僱於原告公司期間所參與機心繪圖工作所觸及者，非營業秘密範疇。被告
    離職辦理交接時已將持有資料全部移交，自無所謂仍持有原告營業秘密之情事。
    被告參與之ＤＶＤ機心繪圖工作，為工科學生之一般才能，被告於原告任職期間
    ，原告公司未提供任何專業上之訓練，被告所為之繪圖工作亦無涉及特別專業領
    域，被告僅應用所學之繪圖基本概念，參照原告取自其他公司生產的機心加以繪
    圖而已。原告所提出之專利資料，乃外觀設計專利，即被告於原告公司擔任共同
    創作人所申請之專利乃是重在物品「外觀」的專利，與發明或新型專利要求功能
    上的科技創新不相同，原告以上開專利資料欲證明被告列名創作人即必然知悉原
    告之營業秘密云云，委實過於牽強，不足採信。
  (二)原告與威碼公司並無競爭關係：
  1.威碼公司「半高型機心」之技術遠高於原告：
    被告在原告參與設計之產品為光碟機半高型機心，在被告受僱期間，威碼公司早
    有半高型機心問世，且是成熟的產品，早於原告研發成功並獲得新型及新式樣等
    專利，且有大量出貨之交易行為，參以威碼公司資本總額高達十二億元，乃設立
    於新竹科學園區內專門從事研究、開發、生產、製造數位光碟機之專業電子公司
    ，原告稱威碼公司無「獨力完成機心而有賴外界支援」云云，絕不實在。
  2.威碼公司在九十二年六、七月間購買原告產品主要乃為測試之用，目的在了解潛
    在合作廠商之產品設計特點，以利找出最合適之合作夥伴，亦為威碼公司為降低
    成本，尋求低階替代產品可能性之市場策略，不足以證明原告與威碼公司具有競
    爭關係。
  (三)系爭同意書之內容應屬無效：
  1.原告未能具體舉證說明具有依競業禁止特約保護之何種利益存在，亦無法具體說
    明何種固有知識營業祕密有保護之必要。
  2.被告在原告公司任職，月薪僅二、三萬元，非主要營業幹部，無決策權，所參與
    者僅為構成ＤＶＤ機心一部分之繪圖工作，且被告受雇原告之前從未接觸過光電
    產業，不可能於短短時間就能進行技術開發工作，縱使被告離職後再至相同或類
    似業務之公司任職，實無妨害原雇主營業之可能，系爭同意書認拘束勞工轉業自
    由，乃違反公序良俗。
  3.系爭同意書所定「不得從事與本公司相似之競爭行為或其他與本公司利益衝突之
    行為」及二年期限，其限制範圍遍及我國領或，且恣意擴張及於不明確之相似競
    爭行為，且光碟機產業屬電子科技產業，乃高科技產業，其特性即在技術更新快
    速，相關產品不斷推陳出新，實有縮短限制期限以應應產業特性。系爭同意書之
    約定無異強制被告二年內不得從事任何與電子業相關之業務而必須轉離電子業，
    待二年期滿後，被告與此產業完全脫節，形同失能，其限制逾越合理範疇。
  4.本件系爭同意書未為任何代償之約定，原告亦無填補被告因競業禁止損害之任何
    代償措施，在毫無補償之情系爭條款自屬無效。
  5.被告離職後轉至威碼公司任職，並無所謂「顯著背信性或顯著的違反誠信原則」
    之情形，被告並無對原告之客戶、商業情報有篡奪，被告之轉業自由應優先受到
    法律之保護。
  (四)被告自原告公司離職後至威碼公司任職，並非有計畫性、集體性之跳槽行為。被
    告在原告公司工作一段時間後認為公司制度、體質不健全，內部鬥爭嚴重，常要
    求員工加班又不能支領加班費，在財務上不健全也不透明化，所以萌生退意，自
    原告公司離職。離職後兩個月間，找不到工作，原告於被告離職後亦未有任何補
    償措施，被告生活艱困輾轉得知原部門主管乙○○在威碼公司服務，乃進入威碼
    公司，絕非原告所謂出於預謀或計畫跳槽而有違誠信。並聲明求為判決：駁回原
    告之訴；如受不利判決，被告願供擔保請准免為假執行。
三、兩造不爭執之事實：
  (一)被告於九十一年十二月三十日至九十二年十月三十一日受雇於原告公司。
  (二)被告於九十一年十二月三十日簽立系爭同意書。
  (三)被告自原告公司離職後轉任威碼公司。
四、得心證之理由：
  (一)原告主張被告於九十一年十二月三十日至原告公司任職，並簽立系爭同意書，系
    同意書第四條明白約定：「簽署人保證於任職期間或離職後兩年以內，均應嚴守
    保祕之義務，絕不以任何方式使其他第三人知悉或持有本公司相關業務之任何機
    密，更不得自利用或以任何方式使第三人利用本公司相關業務之機密，以及從事
    與本公司相似之競爭行為或其他與本公司利益衝突之行為。」嗣被告於九十二年
    十月三十一日自原告公司離職後至威碼公司任職等情，已據原告提出系爭同意書
    、離職申請書為證，且為被告所不爭執，堪信為真實。至原告主張威碼公司與原
    告具有競爭關係，被告轉任威碼公司已違反系爭同意書有關競業禁止之約定，則
    為被告所否認，並以前詞置辯。是以本件兩造主要之爭執點為：系爭同意書有關
    競業禁止之約定是否有效？被告轉任威碼公司是否違反此項義務？
  (二)依憲法第十五條之規定，人民之生存權、工作權及財產權應予保障，上述權利性
    質上屬於人民之基本權，惟基本權並非絕對之權利，此觀憲法第二十三條規定自
    明。於現今經濟活動中，為使營業或生產穩定發展，企業常以契約限制其員工，
    於離職後一定期限內，不得在同一地區從事同一業務，此種競業禁止之約定，限
    制勞工離職後轉職自由，因此要課離職員工此種競業禁止義務，必須有法之依據
    ，例如締結勞動契約時之合意、工作規則規定或另行書面約定等。惟對於受僱人
    之轉業自由，雖得以契約加以相當限制，但不得逾越必要且合理之程度，若其競
    業禁止約定已逾越必要且合理之程度，並危及受限制員工之經濟生存能力時，就
    其逾越必要且合理之範圍部分，即難認無違反民法第七十二條、第二百四十七條
    之一規定，違反公序良俗、顯失公平之情形。如前述競業禁止條款之約定不得逾
    合理且必要之程度，則此合理且必要之程度應如何界定，按競業禁止條款係對於
    私人工作權之干預，惟就企業而言，企業之生存、營利亦為其基本權，企業為維
    持其生存而限制勞工之工作權，此二基本權自生衝突，因此判斷競業禁止條款是
    否有效，應依基本權衝突之理論予以認定，即基本權衝突涉及不同種類之基本權
    時，應依「基本權價值位序原則」解決，若涉及相同之基本權，則應依「基本權
    核心接近原則」判斷之。是就「競業禁止條款」而論，被禁止人屬轉讓自由之工
    作權受到限制，由於此種競業禁止往往是禁止離職員工運用其維持生存之能力，
    故此屬其基本權之核心。然就競業禁止而言，企業若不為此種禁止，其營業核心
    （即營利）即可能造成影響，二者（指被禁止之員工及企業）皆涉及到基本權之
    核心。是依此而論，如果競業禁止條款內無禁止期限之限制，則被禁止人之人其
    生存權將遭受威脅。是此種競業禁止條款必須有期間之限制，且於此期限間內，
    受有競業禁止之人生存仍須獲得照顧，故須附有補償條款，始得認合理且必要。
  (三)綜上所述，參酌外國法例及學說，競業禁止條款之有效要件，至少應包括下列各
    點：1.企業或雇主需有依競業禁止特約保護之利益存在，亦即雇主的固有知識和
    營業祕密有保護之必要。2.勞工或員工在原雇主或公司之職務及地位。關於沒有
    特別技能、技術且職位較低，並非公司之主要營業幹部，處於弱勢之勞工，縱使
    離職後再至相同或類似業務之公司任職，亦無妨害原雇主營業之可能，此時之競
    業禁止約定應認拘束勞工轉業自由，乃違反公序良俗而無效。3.限制勞工就業之
    對象、期間、區域、職業活動之範圍，需不超逾合理之範疇。4.需有填補勞工因
    競業禁止之損害之代償措施，代償措施之有無，有時亦為重要之判斷基準，於勞
    工競業禁止是有代償或津貼之情形，如無特別之情事，此種競業特約很難認為係
    違反公序良俗。5.另於個案具體判斷法律效果時，離職後員工之競業行為是否具
    有顯著背信性或顯著的違反誠信原則，亦即當離職之員工對原雇主之客戶、情報
    大量篡奪等情事或其競業之內容及態樣較具惡質性或競業行為出現有顯著之背信
    性或顯著的違反誠信原則時，此時該離職違反競業禁止之員工自屬不值保護。
  (四)系爭同意書有關競業禁止之約定是否有效？應具體審查是否符合上開要件且其限
    制是否具有合理性：
  1.按法律行為，有背於公共秩序或善良風俗者，無效；又依照當事人一方預定用於
    同類契約之條款而訂定之契約，為左列各款之約定，按其情形顯失公平者，該部
    分約定無效：一  免除或減輕預定契約條款之當事人之責任者。二  加重他方當
    事人之責任者。三  使他方當事人拋棄權利或限制其行使權利者。四  其他於他
    方當事人有重大不利益者。民法第七十二條、第二百四十七條之一分別有明文規
    定。
  2.系爭同意書第四點約定：「簽署人保證於任職期間或離職後兩年以內，均應嚴守
    保祕之義務，絕不以任何方式使其他第三人知悉或持有本公司相關業務之任何機
    密，更不得自利用或以任何方式使第三人利用本公司相關業務之機密，以及從事
    與本公司相似之競爭行為或其他與本公司利益衝突之行為。」等語。依原告主張
    所值得保護之利益為原告公司從事研發設計生產光碟機機心之產製過程，即原告
    所主張保護之利益為其從事高科技光電產業之營業祕密，而高科技產業具有產品
    生命週期短暫、新技術新產品推出之速度快、產品之取代性強等特性，且其市場
    競爭極為激烈，是以從事此項產業之人員，亦須即時更新提昇本身之技術及能力
    ，否則即有遭淘汰之虞，然系爭同意書第四條之約定卻禁止被告於離職後二年期
    間內均不得從事與原告營業項目相同或相似之行業，且限制之範圍未畫定特定之
    區域而係遍及全球，其限制之期間與其產業特性相較顯然過長，限制之範圍已逾
    必要且合理之程度，並致危及被告之經濟生存能力，應認為已具有違反上述民法
    第二百四十七條之一第二款、第三款、第四款所定限制被告行使權利及於被告有
    重大不利益之情形，使勞工處於不利之地位，而違反公序良俗。
  3.系爭同意書第四條僅限制被告離職後之行為，惟未予任何補償條款之約定，即於
    兩造終止勞動契約後，原告已無給付薪津或其他補償之義務，惟被告仍受系爭同
    意書第四條所定競業禁止之拘束，顯然片面加重被告之責任，限制被告就業之權
    利，對勞工有重大之不利益，亦有違反民法第二百四十七條之一第二款、第三款
    、第四款之情形。
  4.原告主張被告跳槽威碼公司乃係一有計劃性、集體性之惡意跳槽行為，且損害原
    告利益，有違誠信原則，其工作自由無保護之必要，並舉杜仲閔為證，惟被告否
    認有此情形。證人杜仲閔固證稱知悉被告等人係惡意離職，惟此乃證人個人之之
    意見，依其證述內容陳稱：乙○○與董事長理念不合，嗣乙○○邀同仁喝茶並詢
    問包含被告在內之人員是否有意願一起離職，後來董事長亦詢問相同事項，其與
    丙○○選擇留下，被告與蔡佰俊選擇離開等語，亦僅足以證明乙○○因與原告主
    管理念不合而離職，並徵詢同仁意願而已，尚無從據以認定為被告係有計畫、集
    體性離職，並損害告利益，況原告迄未能舉證證明因被告之離職實際上受有何種
    損害及被告之轉任行為具有顯著之背信性或顯著的違反誠信原則，其為此主張實
    難採納。
  5.系爭同意書第四條之約定依前述要件判斷，已逾越合理之程度，且違反公序良俗
    ，自應認為無效。
  (五)退步言之，縱認系爭同意書第四條之約定為有效，惟被告轉任威碼公司是否即屬
    系爭同意書第四條所禁止之競業行為？尚須審酌被告轉任之威碼公司與原告間是
    否具有競爭之關係，原告雖主張被告轉任之威碼公司與原告具有競爭關係，然為
    被告所否認，按當事人主張有利於己之事實，就其事實有舉證之責任，民事訴訟
    法第二百七十七條定有明文。故就威碼公司與原告具有競爭關係之事實，應由原
    告負其舉證之責任，原告雖提出威碼公司與原告曾為交易之文件紀錄及原告公司
    之產品目錄、出貨單、網路新聞資料等，作為威碼公司與原告從事相同產品生產
    之證明，惟二企業是否具有競爭關係，不得僅以其生產之產品類別為唯一判斷之
    依據，以全球高科技光電產業而言，與原告及威碼公司從事生產相同或類似產品
    之企業，何止千百，是仍應由其產業、產能之規模、市場占有率之高低、產品結
    構、該產品占企業總產能之比例、原物料供應、行銷管道及客層是否重疊相斥等
    各面向為分析、研判，單憑原告所舉上述物證，尚不足以證明原告與威碼公司係
    處於競爭狀態，原告既未能舉證以實其說，自難其有利之認定。
  (六)綜上所述，系爭同意書第四條有關競業禁止之約定，因違反民法第七十二條及第
    二百四十七條之一第二款、第三款、第四款之規定而應為無效，原告復未能舉證
    證明與威碼公司具有何競爭關係。從而，其依系爭同意書第四條之約定請求被告
    賠償即屬無據，應予駁回，其假執行之聲請亦失所依據，應併予駁回。
五、本件判決之基礎已臻明確，兩造其餘之攻擊防禦方法及舉證，於判決結果均無影
    響，毋庸一一論列，附此敘明。
六、訴訟費用之依據：民事訴訟法第七十八條。
中　　　華　　　民　　　國　　九十四　　年　　　三　　月　　二十一   　 日
　　　　　　　　　　　　　　　　臺灣臺中地方法院民事第三庭
~B法　　　官　陳　文　爵
右為正本係照原本作成
如不服本判決，應於判決送達後二十日內，向本院提出上訴狀。
中　　　華　　　民　　　國　　九十四　　年　　　三　　月　　二十一   　 日
~B法院書記官
